最高法院刑事判決　　　　　　　　　　　　　　　八十八年度台上字第二一六七號
　　上　訴　人　甲○○
　　選任辯護人　李文輝律師
右上訴人因違反商業會計法案件，不服台灣高等法院中華民國八十六年五月二十一日
第二審判決（八十六年度上訴字第一四八四號，起訴案號：台灣桃園地方法院檢察署
八十四年度偵字第一四九一一號），提起上訴，本院判決如左：
    主  文
原判決撤銷，發回台灣高等法院。
    理  由
本件原判決認定上訴人甲○○係長羿建設股份有限公司（以下稱長羿公司）及關係企
業冠羿起重工程股份有限公司（下稱冠羿公司）之董事長，為商業負責人。於民國八
十四年九月五日，長羿公司所推出之「蝸牛的家」工地之Ａ１１房屋之承購戶因故解
約，該承購戶向台灣省合作金庫龍潭支庫所貸購屋款新台幣（下同）二百六十五萬一
千二百二十二元已轉入長羿公司帳戶。長羿公司因而須將款項歸還合作金庫龍潭支庫
。惟上訴人因冠羿公司週轉急需，竟以欲清償解約客戶貸款本息為由，令不知情之長
羿公司會計黃秋閔開立取款條及轉帳傳票，並通知長羿公司監察人林茂桂用印後交還
上訴人，上訴人即在取款條上蓋用其所保管之公司章及本人印章，於同日十一時三十
三分，持該取款條至合作金庫慈文支庫提領上開金額，並將提領之款項匯入冠羿公司
桃園市信用合作社永安分社帳戶，擅將長羿公司資金，貸與冠羿公司。黃秋閔並即依
前開不實之轉帳傳票，在長羿公司之收支帳簿上為「九月五日蝸牛的家Ａ１１退戶繳
清２６５１２２」之不實記載等情。因而撤銷第一審判決，改判仍論處上訴人商業負
責人，以明知為不實之事項，而填製會計憑證及記入帳冊罪刑，固非無見。
惟查：(一)按判決事實欄應詳加記載，理由欄亦應將其認定犯罪事實所憑之證據及其認
定之理由，詳為敘述，始足為適用法律及判斷其適用法律是否適當之根據。原判決主
文諭知上訴人以明知為不實之事項，而填製會計憑證及記入帳冊罪刑。但事實欄內對
於填製不實會計憑證部分，僅記載「令不知情之長羿公司會計黃秋閔開立取款條及轉
帳傳票」云云，究竟該轉帳傳票為如何不實之記載，原判決並未於事實欄內為明白詳
細之認定，致事實尚非明確，本院無從為適用法律當否之判斷。(二)原判決認定上訴人
令不知情之會計黃秋閔開立取款條及轉帳傳票，並於取款條用印後由上訴人持取款條
至合作金庫慈文支庫提領上開金額，將款項匯入冠羿公司之帳戶，擅將長羿公司資金
，貸與冠羿公司。黃秋閔並即依前開不實之轉帳傳票，在長羿公司之收支帳簿上為「
九月五日蝸牛的家Ａ１１退戶繳清２６５１２２」之不實記載等情。但依卷內所附收
支帳簿之記載（見偵查卷第九頁），黃秋閔記載之內容為「（摘要）九月五日蝸牛的
的家Ａ１１退戶繳清（貸方）0000000」。原判決卻認定「（貸方）２６５１
２２」，致認定之事實與前揭證據資料不符，自有證據上理由矛盾之違誤。且原判決
既認定上訴人利用不知情之會計黃秋閔將不實之事項，填製會計憑證及記入帳冊，則
上訴人之行為自屬間接正犯，原判決未予敘明，亦有疏失。(三)檢察官起訴指上訴人涉
犯刑法第二百十五條罪嫌，原判決審理結果，認被告所為係犯商業會計法第七十一條
第一款、公司法第十五條第三項之罪，並從一重之商業會計法第七十一條第一款處斷
。但檢察官未起訴上訴人涉犯公司法第十五條第三項之罪，原判決併予審判，並未敘
明其理由，已有判決不備理由違誤。且既已變更檢察官之起訴法條，但未引用刑事訴
訟法第三百條為其依據，亦有判決不適用法則之違法。(四)原判決理由欄內說明「公訴
意旨雖認被告涉犯刑法第二百十五條之罪，惟商業會計法第六十六條第一款為刑法第
二百十五條之特別規定，應優先適用」云云。但商業會計法修正前之第六十六條第一
款罰則部分，修正後已變更為第七十一條第一款。原判決此部分之說明，亦有未當。
上訴意旨執以指摘原判決不當，非無理由，應認有發回更審之原因。
據上論結，應依刑事訴訟法第三百九十七條、第四百零一條，判決如主文。
中      華      民      國    八十八    年      四      月    二十九    日
                              最高法院刑事第八庭
                                  審判長法官  吳  雄  銘
                                        法官  池  啟  明
                                        法官  石  木  欽
                                        法官  王  憲  義
                                        法官  高  金  枝
      右正本證明與原本無異
                                              書  記  官
中      華      民      國    八十八    年      五      月      一      日
